【裁判字號】    95,聲判,15
【裁判日期】    951229
【裁判案由】    聲請交付審判
【裁判全文】
臺灣新竹地方法院刑事裁定              95年度聲判字第15號
聲  請  人  戊○○
代  理  人  溫瑞鳳律師
被      告  丙○○
            乙○○
            甲○○
            丁○○
上列聲請人因告訴被告等偽造文書等案件，不服臺灣高等法院檢
察署檢察長駁回再議之處分（九十五年度上聲議字第三二三三號
），聲請交付審判，本院裁定如下：
  主  文
聲請駁回。
  理  由
一、按告訴人不服上級法院檢察署檢察長或檢察總長認再議為無
    理由而駁回之處分者，得於接受處分書後十日內委任律師提
    出理由狀，向該管第一審法院聲請交付審判。法院認為交付
    審判之聲請不合法或無理由者，應駁回之；刑事訴訟法第二
    百五十八條之一、第二百五十八條之三第二項前段，分別定
    有明文。又刑事訴訟法第二百五十八條之一規定「聲請法院
    交付審判」之目的，係為對於檢察官起訴裁量之制衡，亦即
    除貫徹檢察機關內部檢察一體之原則所含有之內部監督機制
    外，另由法院最終審查，以提供告訴人多一層救濟途徑，促
    使檢察官於不起訴處分時為慎重之處理，妥適運用不起訴裁
    量權。雖交付審判之制度賦予法院於告訴人交付審判之聲請
    裁定准否前，可依同法第二百五十八條之三第三項之規定為
    「必要之調查」，然法院於審查交付審判聲請有無理由時，
    應以審酌告訴人所指摘不利被告之事證未經檢察機關詳為調
    查或斟酌，或不起訴處分書所載理由違背經驗法則、論理法
    則及證據法則為限，方符合制衡檢察官起訴裁量權之立法意
    旨。從而，法院調查之範圍，應僅限於偵查中曾顯現之證據
    ，不得再就告訴人新提出之證據再為調查，亦不可蒐集偵查
    卷外之證據。
二、本件聲請人即告訴人戊○○以被告等涉犯偽造文書等罪嫌，
    向臺灣新竹地方法院檢察署檢察官提出告訴，經該署檢察官
    偵查後，於民國九十五年六月三十日以九十五年度偵字第二
    一一九號為不起訴處分後，聲請人不服而聲請再議，經臺灣
    高等法院檢察署檢察長認再議為無理由，於九十五年八月一
    日以九十五年度上聲議字第三二三三號駁回再議之聲請，聲
    請人於同年八月十四日經郵政機關送達收受該處分書後，委
    任溫瑞鳳律師於同年月二十四日具狀向本院聲請交付審判等
    情，分別有臺灣高等法院檢察署送達證書及蓋有本院收文章
    戳之聲請交付審判狀、律師委任狀等附卷可稽，是本件聲請
    人於收受駁回再議處分書後十日內委由律師向法院聲請交付
    審判，程式上於法並無不合，合先敘明。
三、聲請人原告訴意旨略以：
    被告丙○○原為告訴人戊○○所僱佣之會計，告訴人於八十
    七年六月間車禍受傷，頸椎損傷，合併四肢癱瘓。詎被告丙○○竟與律師即被告乙○○勾串，由被告丙○○竊取告訴人
    之身分證、印章及土地權狀後，交給被告乙○○，再由被告
    乙○○轉交不知情之代書許振昌，偽造八十八年八月二十日
    抵押權設定契約書及土地登記申請書，將告訴人所有座落新
    竹縣新豐鄉○○段四○三、四○六、四一四、四一五、四二
    ○、四二一、四二八、四四六號土地，設定抵押予被告丙○○之母親即被告甲○○及被告乙○○之妻即被告丁○○，向
    被告甲○○與丁○○擔保債權新臺幣（下同）一千八百二十
    五萬元，致生損害於告訴人。因認被告四人均涉犯刑法竊盜
    及行使偽造私文書等罪嫌。
四、臺灣新竹地方法院檢察署九十五年度偵字第二一一九號不起
    訴處分書意旨略以：查本院九十四年度訴字第三三三號被告
    甲○○與告訴人間確認抵押權不存在事件審理中，告訴人之
    妻葉秀蓮證稱：「我知道是丙○○向他母親就是被告（甲○○）借錢，原告戊○○有向丙○○借錢」、「有借幾百萬，
    詳細數字不清楚」等語，核與被告丙○○、乙○○等人所辯
    確有經告訴人同意辦理系爭土地之抵押權設定等情相符，且
    本院就上開確認抵押權不存在案件，認告訴人係向被告丙○○借款，由告訴人提供土地設定抵押權給被告甲○○，有上
    開民事判決一份在卷可參，而告訴人僅片面指訴被告丙○○
    竊取其所有身分證、印章及土地權狀後交給被告乙○○，再
    由被告乙○○轉交不知情之代書許振昌辦理土地設定抵押，
    惟未能提出相關事證以供調查。況告訴人指訴被告等於八十
    七年六月間竊取上開物品後，並於八十八年八月二十日偽造
    抵押權設定契約書，然告訴人於八十九年十二月間仍有訴訟
    案件委任被告乙○○，倘被告等果真有如告訴人指訴之犯行
    ，告訴人嗣後再委託被告乙○○擔任訴訟代理人顯有悖常情
    ，又告訴人遲至九十四年六月二十三日方提出本件告訴，亦
    非無疑。綜上所述，本件查無積極證據足資認定被告四人有
    何竊盜及偽造文書罪嫌，揆諸前揭說明及判例意旨，應認被
    告四人犯罪嫌疑不足，而為不起訴處分。
五、告訴人不服向臺灣高等法院檢察署提起再議，經該署以九十
    五年度上聲議字第三二三三號處分書駁回其再議之聲請，其
    理由略為：本件原檢察官經偵查結果認被告等偽造文書等罪
    嫌不足，其認定之理由已詳載於原處分書內，如該處分書中
    所述。卷查，被告丙○○、乙○○與丁○○均否認有聲請人
    指述之犯行，且原檢察官參酌本院九十四年度訴字第三三三
    號聲請人與被告甲○○間確認抵押權不存在等事件民事判決
    所認定之事實，認被告等犯罪嫌疑不足而為不起訴處分，核
    其理由，並無不當，聲請人仍執陳詞，指摘原不起訴處分不
    當，其聲請再議，應認無理由。
六、聲請人即告訴人戊○○聲請交付審判意旨略以：
（一）臺灣新竹地方法院檢察署檢察官未就被告有無借款與告訴
      人、究竟自何銀行領出一千八百二十五萬元及如何交付等
      事實詳加調查。顯然違背實質發現主義。
（二）告訴人之妻葉秀蓮在本院九十四年度訴字第三三三號告訴
      人與被告甲○○確認抵押權不存在事件審理中之證詞，乃
      係為迴護被告丙○○之不實供述，且其證稱：「有借幾百
      萬詳細數字不清楚」等語，即足反證其證言不實在，不足
      採信。
（三）再者，告訴人之妻葉秀蓮並非法院通知其到庭作證，而係
      被告丙○○於九十四年九月十九日以突擊方式帶同到庭，
      又被告丙○○乃係告訴人戊○○與葉秀蓮結婚時之介紹人
      ，可知葉秀蓮與丙○○間具有相當密切之關係。被告丙○○等為脫罪，乃教唆葉秀蓮作偽證，而因葉秀蓮為告訴人
      之妻，不必具結，亦不負偽證之罪責，故敢泯滅良心，任
      被告丙○○擺佈，出具虛偽證明書及到庭作偽證，是以葉
      秀蓮之言，並不足採。
（四）又告訴人根本不知被告乙○○於八十八年八月二十日偽造
      抵押權設定契約之情事，故告訴人於八十九年十二月間仍
      有訴訟案件委任被告乙○○，不能作為被告乙○○未犯罪
      證據。再者，告訴人根本不認識被告乙○○之妻丁○○，
      從未有金錢往來，何以設定被告丁○○為債權人，抵押借
      款八百二十五萬元，故應為偽造。且聲請人因殘障臥病在
      床，不能行動，故於知悉被告犯行後，於九十四年六月二
      十三日提出告訴，何疑之有。
七、本院駁回本件聲請之理由：
(一)按犯罪事實應依證據認定之，無證據不得認定犯罪事實，刑
    事訴訟法第一百五十四條第二項定有明文。又認定被告有罪
    之事實，應憑證據，如未能發現相當證據，或證據方法不足
    以證明，自不能以推測或擬制之方法，為裁判基礎；另認定
    犯罪事實所憑之證據，雖不以直接證據為限，間接證據亦包
    括在內，然而無論直接證據或間接證據，其為訴訟上之證明
    ，須於通常一般之人不致有所懷疑，而得確信其為真實之程
    度者，始得據為有罪之認定，倘其證明尚未達到此程度，而
    有合理之懷疑存在時，即無從為有罪之認定；另苟積極證據
    不足以為不利於被告事實之認定，即應為有利於被告之認定
    ，更不必有何有利之證據，此亦分別有最高法院三十年上字
    第八一六號、四十年台上字第八六號、七十六年台上字第四
    九八六號判例足供參照。
(二)按刑法第三百二十條第一項竊盜罪之成立，以行為人主觀上
    有不法所有之意圖為必要；所謂不法所有，係指非法取得他
    人之物，據為自己或第三人所有而言，如無不法所有之意圖
    ，取得他人之物為一時之用，或得謂之使用竊盜，則除另有
    符合其他罪名之構成要件，而成立其他罪名外，核與刑法上
    之竊盜罪有別。經查，本院九十四年度訴字第三三三號就被
    告甲○○與告訴人間確認抵押權不存在事件審理中，被告乙○○已就何以設定本件抵押權之經過具結證稱：「因為當時
    戊○○的財產要被銀行拍賣，他沒辦法還，為了確保債權要
    設定抵押給丙○○，我問他要設定多少金額，他說要設定一
    千萬元，因為戊○○先前有欠一些委任我處理案件的費用，
    我問他如財產都被銀行及丙○○拍賣完畢，如何清償我這些
    費用，他就說我也可以設定，我說我是他的訴訟代理人不方
    便，他說不然用我太太丁○○的名義，我說多少，他說八百
    二十五萬元，我說會不會太多，他說沒關係，到時候再來結
    算，我就請他準備所有權狀正本、身分證、印鑑章、三個月
    內的印鑑證明，他準備好資料就叫我去拿，所以後來才會設
    定我太太（丁○○）及被告（甲○○）同一順位的抵押權。
    」等語（見上開民事卷九十四年十一月二十一日言詞辯論筆
    錄），且告訴人之妻葉秀蓮亦證稱：我知道是丙○○向他母
    親（甲○○）借錢，原告戊○○有向丙○○借錢，有借幾百
    萬，丙○○拿現金給戊○○，戊○○陸陸續續開本票（本院
    八十九年度票字第四五九號）作擔保，戊○○在發生車禍後
    還有向丙○○借錢，他發生車禍後行動不便，但還有一手可
    以寫字，本票都是戊○○自己開的，土地所有權狀都是放在
    櫃子裡面，有上鎖，號碼都是戊○○設定的等語（見本院上
    開民事卷九十四年九月十九日言詞辯論筆錄）。查被告乙○○為一執業律師，當知偽造文書所應負之刑責為何，若非真
    有取得告訴人之同意，被告豈會甘冒偽造文書之罪責，而為
    違法之行為，而本件係設定抵押權並非將系爭土地之所有權
    移轉登記予被告甲○○、丁○○，被告四人實質上並未獲取
    金錢上之利益，若欲實際取得利益，尚須待將來提出相關債
    權證明拍賣抵押物，經過繁瑣之手續始可，此應為被告乙○○所知，故被告若真欲牟取不法利益，大可直接將系爭土地
    過戶予被告甲○○、丁○○，而非僅設定抵押權而已，況且
    告訴人亦不否認曾委任被告乙○○為訴訟代理人，對照告訴
    人之妻葉秀蓮上開所述，顯見被告乙○○確實是經由告訴人
    交付身分證件、印章及土地所有權狀等證件，且告訴人交付
    之目的，係意在對告訴人上開土地設定抵押權以保全借款債
    權及委任費用，準此，即難認被告主觀上有不法所有之意圖
    ，自不容論以竊盜罪責。
(三)按刑法之偽造私文書罪，係指偽造他人之文書而言，若自己
    之文書，雖登載不實，僅屬虛妄行為，無論是否足生損害於
    他人，仍不能構成偽造私文書之罪；易言之，偽造私文書罪
    ，係以捏造他人名義制作文書為構成要件之一，亦有最高法
    院十九年度非字第一一三號、二十年度非字第七六號、二十
    六年渝上字第一二五號判例可資參照。是所稱之「偽造」，
    必須冒用或捏造他人名義，始克當之，如行為人以自己名義
    制作文書，則縱有不實之記載，或其所作之內容虛偽，均難
    論以該罪。是以，被告等人是否構成偽造文書罪，應以被告
    乙○○辦理系爭土地設定抵押權予被告甲○○及丁○○是否
    係經告訴人之同意，經查：告訴人係自行保管土地所有權狀
    ，有告訴人之妻葉秀蓮於本院上開民事事件中證述在卷，已
    如前述，另告訴人提供系爭土地設定抵押權給被告甲○○，
    係因告訴人向被告丙○○借款，此為本院九十四年度訴字第
    三三三號民事判決所認定之事實。再參酌上述理由，本院認
    告訴人提供系爭土地設定抵押權予被告甲○○與丁○○，作
    為擔保債權之用之事實，應可認定。
(四)綜上所述，本案難認被告等有何偽造文書或竊盜之犯行，原
    不起訴處分書及駁回再議處分書既已就相關事證進行調查並
    與說明詳盡，對照卷內資料，並無不合，復查無其他積極證
    據可資證明被告等有何告訴人所指之上開犯行，是原檢察官
    及臺灣高等法院檢察署檢察長分別予以不起訴處分及駁回再
    議之聲請，認事用法經核並無不當，本件交付審判之聲請為
    無理由，應予駁回。
八、依刑事訴訟法第二百五十八條之三第二項前段，裁定如主文
    。
中    華    民    國    95    年    12    月    29    日
                    刑事第六庭  審判長法  官  遲中慧
                                      法  官  林昌義
                                      法  官  魏瑞紅
以上正本證明與原本無異。
不得抗告。
中    華    民    國    95    年    12    月    29    日
                                      書記官  吳月華


司法院資訊處製作；財團法人民間司法改革基金會備份。
